【裁判字號】    98,消債抗,221
【裁判日期】    980817
【裁判案由】    更生事件
【裁判全文】
臺灣臺北地方法院民事裁定           98年度消債抗字第221號
抗  告  人  甲○○
代  理  人  劉韋廷律師
上列抗告人因消費者債務清理條例更生事件，對於中華民國98年
6月11日本院97年度消債更字第1010號裁定提起抗告，本院裁定
如下：
    主  文
抗告駁回。
抗告費用新臺幣壹仟元由抗告人負擔。
    理  由
一、本件抗告意旨略以：抗告人委託經兆國際法律事務所於民國
    （下同）97年6月13日以律師函方式向最大債權銀行即國泰
    世華商業銀行股份有份公司（下稱國泰銀行）請求協商債務
    清償方案，並檢附前置協商申請書、聯徵中心信用報告書及
    債權人清冊，前開資料均已詳載抗告人債務金額、債務種類
    、有無擔保或優先權、所有債權金融機構名稱及地址，國泰
    銀行確已收受該律師函，有郵件回執可證，然國泰銀行逾30
    日未予置理該前置協商申請，是抗告人業已依消費者債務清
    理條例（下稱消債條例）第151條規定踐行前置協商申請義
    務，依法得聲請更生，詎料原裁定以本件未提出制式前置協
    商申請書，未踐行前置協商程序係屬可歸責抗告人事由所致
    ，而駁回抗告人更生之聲請。又消債條例第151條並無明文
    應使用中華民國銀行公會（下稱銀行公會）所製作之制式前
    置協商申請書，原裁定所為之認定，將造成銀行公會規則逾
    越法律，並有違97年8月26日祕台廳民二字第0970014032 號
    司法院秘書長函示內容，實有不當，爰請求廢棄原裁定等語
    。
二、按債務人對於金融機構因消費借貸、自用住宅借款、信用卡
    或現金卡契約而負債務，在聲請更生或清算前，應提出債權
    人清冊，以書面向最大債權金融機構請求協商債務清償方案
    並表明共同協商之意旨，消債條例第151條第1項定有明文，
    揆其立法意旨，係認債務人對於金融機構因前開原因所積欠
    之債務，其法律關係較為單純明確，金融機構並已訂有債務
    協商機制，如能協商成立，債務人不需依消債條例聲請更生
    或清算，可疏減法院負擔，有效分配司法資源，並使債務人
    得以自主解決其債務，爰就此部分採行協商前置主義。又本
    條雖僅規定債務人應提出債權人清冊，但銀行公會為使前置
    協商程序順利及快速進行，遂擬定債務人申請協商所需文件
    包括：(1)前置協商申請書；(2)身分證正反面影本；(3)申請人
    財產及收支狀況說明書；(4)債權人清冊；(5)近2年綜合所得
    資料清單及最近1個月核發財產資料；(6)近3個月薪資證明（
    如無證明請出具收入切結書）；(7)勞工保險投保資料表及明
    細（如無資料可免提供）等，經核上開文件係為認定「確為
    債務人本人申請協商」及「可能履行之協商內容」，均為達
    成協商所需審核之文件，對債務人並無不利，要求債務人提
    出上開文件，係為使前置協商得以順利及快速進行，並未增
    加債務人法律所無之限制，尚無不當。次按自債務人提出協
    商請求之翌日起逾30日不開始協商，或自開始協商之翌日起
    逾90日協商不成立，債務人得逕向法院聲請更生或清算，消
    債條例第153條定有明文，揆其立法意旨，係為使債權人、
    債務人雙方得充分溝通以達成一致性債務協商，並協助債務
    人清理現有債務，然債務人對其財產、所得、收支狀況，本
    屬知之最詳，其對於債權人即負有誠實說明、積極配合之協
    力義務，是最大債權銀行為謀求最適當之債務清償方案，若
    對於債務人現有財務狀況尚不明瞭，即得依消債條例第134
    條、第146條之規定，於適當範圍內通知債務人說明，並要
    求提出相關文件，債務人應以誠實、積極之態度，配合最大
    債權銀行進行各項程序，並明確授予財務狀況調閱權，以減
    輕最大債權銀行調取資料之不便，苟債務人怠於配合，即難
    謂已盡前置協商程序之協力義務，自不得援引消債條例第15
    3條之規定，主張最大債權銀行逾30日不開始協商，而逕向
    法院聲請更生或清算。
三、經查：本件抗告人陳稱其委託法律事務所於97年6月13日以
    律師函方式向國泰銀行請求協商債務清償方案，並檢附前置
    協商申請書及相關資料，國泰銀行確已收受該律師函，然其
    逾30日未予置理，抗告人確已踐行前置協商申請義務，原裁
    定以未提出制式前置協商申請書，未踐行前置協商程序為由
    ，駁回抗告人更生之聲請，原裁定所為之認定，將造成銀行
    公會規則逾越法律，並有違司法院秘書長函示內容云云。惟
    查：原審法院曾函詢國泰銀行抗告人聲請協商之情形，經函
    覆以：「經查聲請人並無向敝行提出協商聲請」，有98年6
    月3日國泰銀行函文一紙在卷可按（見原審卷第113頁），是
    國泰銀行是否業已收受前開律師函，已非無疑。復依前開律
    師函之記載：「消債條例第151條第1項規定……僅言明需以
    書面向最大債權金融機構請求協商債務清償方案，並表明共
    同協商之意旨，並未規定或限制協商需以各銀行之格式為必
    要（見原審卷第23頁）」等語，抗告人無法執此證明其業已
    提出前置協商應具備之文件，又未明確授予國泰銀行財務狀
    況調閱權，即未盡協商程序之協力義務，難認有參與債務前
    置協商之誠意，是抗告人僅空言主張業已踐行前置協商程序
    云云，自不足採。準此，抗告人既未證實完成前置協商程序
    ，自應先循前置協商申請途徑以求適當履債，而非逕自聲請
    更生，是抗告人主張業已踐行前置協商申請義務，原裁定所
    為之認定，將造成銀行公會規則逾越法律，並有違司法院秘
    書長函示內容云云，揆諸前揭說明，難謂有據。
四、再者，縱認抗告人所述已踐行前置協商程序義務等情為真，
    惟按債務人不能清償債務或有不能清償之虞者，得依本條例
    所定更生或清算程序，清理其債務。聲請更生或清算不合程
    式或不備其他要件者，法院應以裁定駁回之。但其情形可以
    補正者，法院應定期間先命補正，消債條例第3條、第8條定
    有明文。又本條例施行前，債務人依金融主管機關協調成立
    之銀行公會會員，辦理消費金融案件無擔保債務協商機制協
    商未成立者，仍應依本條例第151條第1項規定請求協商，消
    債條例施行細則第42條復定有明文。準此，抗告人亦應有不
    能清償債務或有不能清償之虞情事，始得依法聲請更生。
五、經查：抗告人自承每月平均收入為49,077元（計算式:1,177
    ,863 元24月＝49,077元），債務總金額為2,992,446元，
    並有財產及收入狀況說明書、聯合徵信中心當事人綜合信用
    報告在卷可按（見原審卷第9頁、第16頁至第22頁），堪予
    認定。然見抗告人所提出之財產及收入狀況說明書中，其臚
    列每月必要支出為36,044元（計算式:865,067 元24月＝3
    6,044元）（見原審卷第10頁），惟查，其中伙食費部分，
    抗告人陳稱95年9月1日至96年4月30日每月支出為10,000元
    、96年5月1日至同年8月31日每月支出則為5,000元，惟迄未
    見抗告人釋明有此差距之原因；補習費部分，抗告人雖提出
    子女之補習費收據（見原審卷第73頁至第77頁）為證，惟依
    據社會通念，補習費用非屬必要支出，故每月必要支出應扣
    除3,908元（計算式：24,800元24＋69,000元24=3,908
    元，見原審卷第10頁）始為合理；電費部分，抗告人雖提出
    電費收據（見原審卷第94頁至第104頁）為證，惟依95年9月
    之電費為2,715元、96年7月之電費為2,665元，96年9月之電
    費為3,383元（見原審卷第96頁、第100頁、第101頁），超
    出其它月份之電費甚多，縱使依據社會通念，夏季確有支出
    較多電費之必要，惟債務人有忍受較不寬裕經濟生活之義務
    ，即應避免有浪費、奢侈等不當消費情事發生，且抗告人於
    96年9月之電費為3,383元，竟超出97年5月之電費1,447元（
    見原審卷第104頁）一倍以上，其是否已盡力撙節支出，非
    無疑問; 扶養抗告人配偶黃美秀部分，惟見抗告人所提出之
    全戶戶籍謄本（見原審卷第32頁），黃美秀距法定退休年齡
    尚有20餘年，亦未見釋明黃美秀有何身體上殘缺致無法工作
    ，是扶養黃美秀是否合理、必要，亦不無疑問，縱認抗告人
    有支付夏季高額電費及扶養黃美秀之必要，其所臚列之每月
    必要支出於扣除前揭非必要支出後即為32,136元（計算式：
    36,044元-補習費3,908元=32,136元）。準此，抗告人於高
    額電費及扶養費等不合理支出未予扣除之情況下，每月平均
    收入49,077元，扣除每月必要支出32,136元，每月尚餘
    16,941元（計算式：49,077元-32,136元=16,941元）可供還
    款，其尚有固定收入之履債能力，即無不能清償債務或有不
    能清償之虞情事，縱抗告人已踐行前置協商程序之義務，依
    抗告人所呈現之財產收入及支出狀況衡量評估，其亦因未能
    符合更生之要件，而應予駁回其聲請，原審裁定，自無違誤
    之處。
六、綜上所述，本件抗告人未依消債條例第151條第1項之規定申
    請前置協商，又無不能清償債務或有不能清償之虞情事，屬
    不合程式或不備其他要件，且其欠缺係屬無從補正，是其更
    生之聲請，應予駁回。從而，原審裁定駁回抗告人之聲請，
    並無違誤，抗告意旨猶執前詞指摘原裁定不當，求予廢棄，
    為無理由，應予駁回。
七、據上論結，本件抗告為無理由，爰依消債條例第11條第2項
    、第15條，民事訴訟法第495條之1第1項、第449條第1項、
    第95條、第78條，裁定如主文。
中    華    民    國    98    年    8     月    17    日
              民事第四庭  審判長  法  官  周祖民
                                  法  官  鄧德倩
                                  法  官  張瑜鳳
以上正本係照原本作成。
本裁定不得抗告。
中    華    民    國    98    年    8     月    17    日
                                  書記官  羅元秀


司法院資訊處製作；財團法人民間司法改革基金會備份。
